最高法院民事判決　　　　　　　　　　111年度台上字第644號
上　訴　人　隋邦傑
訴訟代理人　陳盈壽律師
被 上訴 人　楊雪貞律師即楊錦達之遺產管理人

上列當事人間請求所有權移轉登記等事件，上訴人對於中華民國
110年10月15日臺灣高等法院高雄分院第二審更審判決（110年度
上更一字第3號），提起上訴，本院判決如下：
    主  文
上訴駁回。
第三審訴訟費用由上訴人負擔。
    理  由
本件被上訴人主張：
㈠楊錦達（民國98年11月23日死亡，由被上訴人為其遺產管理人
  ）於82年4 月27日提供其所有坐落屏東縣○○鎮○○段○○○
  段000地號土地、權利範圍16/24（下稱系爭土地），為上訴人
  設定擔保債權總金額新臺幣（下同）1272萬元、存續期間自同
  年4 月27日至同年12月31日止、抵押債務人及義務人均為楊錦
  達之最高限額抵押權（下稱原抵押權設定）。楊錦達其後以其
  未向上訴人借款為由，訴請另案判決上訴人應塗銷原抵押權設
  定確定後，與上訴人、訴外人張簡善德於87年2 月10日協議、
  申辦抵押權變更登記，而於同年3月9日將原抵押權設定之債務
  人變更為張簡善德。
㈡楊錦達嗣於90年9 月11日執另案確定判決向地政機關辦理原抵
  押權設定塗銷登記完畢，上訴人乃訴請楊錦達協同辦理與上述
  內容相同之抵押權登記，經原法院91年度重上字第87號判決（
  下稱87號判決）楊錦達應協同上訴人辦理抵押權登記確定，而
  於106 年10月19日向地政機關辦理權利人為上訴人、義務人為
  楊錦達、債務人為張簡善德，其餘內容與原抵押權設定相同之
  抵押權登記（下稱系爭抵押權）完畢。上訴人嗣以張簡善德向
  其借款500 萬元未還為由，聲請臺灣屏東地方法院（下稱屏東
  地院）核發106年度司拍字第241號裁定（下稱系爭拍賣裁定）
  後，聲請執行法院拍賣系爭土地，因無人應買，而由上訴人聲
  明承受，並於108年3月7日辦畢系爭土地所有權移轉登記。
㈢惟上訴人並未借款予張簡善德，系爭抵押權所擔保之債權不存
  在；縱該債權存在，亦已罹於15年時效，系爭抵押權因上訴人
  未於時效完成後之5 年內行使而消滅。上訴人於系爭抵押權消
  滅後，經法院執行程序取得系爭土地所有權，自屬不當得利，
  應返還系爭土地予被上訴人，倘無法返還，則應給付系爭土地
  拍定價額475 萬元等情。爰依侵權行為、不當得利法律關係，
  先位求為命上訴人將系爭土地所有權移轉登記予被上訴人；備
  位求為命上訴人給付475 萬元，及自第一審變更訴之聲明狀繕
  本送達翌日起，加計法定遲延利息之判決。
上訴人則以：本件與87號判決事件為同一事件，應受該事件確
  定判決之拘束。張簡善德確向伊及妹婿陳耀邦暨2 人家族共借
  款6000餘萬元使用，其中500 萬元為系爭抵押權所擔保之債權
  。該抵押債權之時效經伊請求而中斷，縱未中斷，張簡善德於
  時效完成後，亦已承認該債權，自應回復時效未完成狀態等語
  ，資為抗辯。
原審審理結果，以：
㈠楊錦達於82年4 月27日以系爭土地設定抵押權予上訴人，嗣則
  以其未向上訴人借款為由，訴請塗銷原抵押權設定，經另案判
  決楊錦達勝訴確定。楊錦達於另案判決確定後，於87年2 月10
  日邀同上訴人及張簡善德協議，於同年2 月26日申辦抵押權變
  更登記，同年3月9日將原抵押權設定之債務人變更登記為張簡
  善德。楊錦達嗣於90年9 月11日持另案確定判決，向地政機關
  辦理塗銷原抵押權設定完畢，上訴人則於91年間起訴請求楊錦
  達協同辦理抵押權登記，經87號判決命楊錦達應協同上訴人辦
  理系爭抵押權登記，楊錦達（原判決誤載為上訴人）聲明不服
  提起第三審上訴，本院於93年2 月13日裁定駁回其上訴而確定
  。上訴人嗣於106 年10月19日持87號判決，向地政機關申辦系
  爭抵押權登記完畢，為兩造所不爭。
㈡上訴人於87號判決事件，係主張楊錦達於另案判決確定後，邀
  同伊及張簡善德協議，於87年2 月26日申辦抵押權變更登記，
  同年3月9日將原抵押權設定之債務人變更登記為張簡善德。惟
  楊錦達於90年9 月11日持另案確定判決，向地政機關辦理塗銷
  原抵押權設定完畢，（先位之訴）爰依協議之契約關係，訴請
  楊錦達協同辦理抵押權登記等語，而經87號判決上訴人勝訴確
  定，有該確定判決可參。核與本件訴訟係被上訴人主張系爭抵
  押權所擔保之債權不存在或罹於時效，系爭抵押權已消滅；上
  訴人於系爭抵押權消滅後，經法院執行程序取得系爭土地所有
  權，構成不當得利，而依侵權行為、不當得利法律關係，先位
  之訴請求上訴人移轉系爭土地所有權，備位之訴請求上訴人給
  付475 萬元本息者，無論係原因事實及訴訟標的法律關係，兩
  者均不相同，自非同一事件。
㈢依張簡善德於另案之證述，足認張簡善德於86年10月2 日、87
  年2 月10日確曾承認上訴人已將借款付訖，上訴人之請求權時
  效，因張簡善德承認而中斷，經重行起算，其請求權時效應於
  102年2月10日完成。張簡善德於屏東地院105 年度重訴字第59
  號事件（下稱59號事件）中，承認其於87年2 月10日與上訴人
  、楊錦達協議，由楊錦達提供系爭土地擔保張簡善德向上訴人
  借款500 萬元之債務，乃請求權時效完成後之承認，惟並非以
  契約承認該債務，不生消滅時效重新起算之效力。
㈣系爭抵押權所擔保債權之請求權時效，於102年2月10日完成時
  ，系爭抵押權雖尚未登記，然上訴人在87號判決於93年間確定
  後即得請求辦理登記，乃遲至106 年10月19日始持87號判決辦
  理系爭抵押權登記，107年2月27日聲請核發系爭拍賣裁定，同
  年5 月22日聲請執行法院拍賣系爭土地。則上訴人於請求權時
  效完成後，未於5年內實行系爭抵押權，經類推適用民法第880
  條之規定，應認系爭抵押權已於107年2月10日歸於消滅。
㈤上訴人於系爭抵押權消滅後，始於107年5月22日就系爭土地聲
  請強制執行，並因無人應買而以475 萬元承受，辦理系爭土地
  所有權移轉登記，核係侵害他人權益而受有利益，構成非給付
  型即權益侵害之不當得利。被上訴人先位之訴，依不當得利法
  律關係，請求上訴人將系爭土地所有權移轉登記予被上訴人，
  為有理由；被上訴人先位之訴既有理由，其備位之訴即無審究
  必要。為其心證之所由得，並說明上訴人其餘抗辯及聲明證據
  為不足取，及無須再予審酌之理由，因而維持第一審所為上訴
  人敗訴之判決，駁回其上訴。
本院之判斷：
㈠按既判力為訴訟標的之法律關係，於確定終局判決中經裁判者
  ，有當事人就該法律關係不得更行起訴，亦不得於新訴用作攻
  擊或防禦方法，而為與確定判決意旨相反主張之效力。又必前
  後兩訴之當事人及聲明均相同，且訴訟標的相同或可代用，為
  同一事件，始有後訴受前訴既判力效力所及。若非同一事件，
  自無受確定判決拘束可言。查上訴人於87號判決事件，依主張
  與楊錦達間成立協議，（先位之訴）依該協議法律關係，訴請
  楊錦達協同辦理系爭抵押權登記，而經87號判決上訴人勝訴確
  定。本件訴訟則係被上訴人主張系爭抵押權擔保之債權不存在
  或罹於時效，系爭抵押權已消滅，而訴請上訴人塗銷系爭抵押
  權，兩者之當事人雖相同，惟訴訟標的法律關係及訴之聲明均
  不相同，原審因認並非同一事件，87號判決並無拘束本件訴訟
  效力，自無不合。
㈡次按時效完成後，債務人以契約承認該債務者，不得再拒絕給
  付，此觀民法第144條第2項後段規定即明。是於時效完成後，
  需債務人明知債權業已罹於消滅時效而仍以契約承認債務之存
  在，始得認係拋棄時效完成之利益，而不得再拒絕給付。張簡
  善德於86年10月2日、87年2月10日確曾承認上訴人已將借款付
  訖，上訴人之請求權時效，因張簡善德承認而中斷，經重行起
  算，其請求權時效於102年2月10日完成。張簡善德於59號事件
  中，承認其於87年2 月10日與上訴人、楊錦達協議，由楊錦達
  提供系爭土地擔保張簡善德向上訴人借款500 萬元之債務乙情
  ，為原審合法確定之事實。張簡善德係於105 年提起59號事件
  ，其於該事件中雖就「張簡善德於87年2 月10日與上訴人、楊
  錦達協議，將原抵押權設定之債務人變更為張簡善德，由楊錦
  達提供系爭土地擔保張簡善德向上訴人借款500 萬元」列為該
  事件之兩造不爭執事項之一，僅係訴訟上攻防方法之主張、陳
  述，此與債務人以契約承認債務之存在者不同，不生拋棄時效
  完成利益之效力。原審本此見解，而為上訴人不利之判決，經
  核於法洵無違誤。上訴論旨，猶就原審採證、認事及解釋契約
  之職權行使，暨其他與判決基礎無涉之理由，指摘原判決不當
  ，聲明廢棄，非有理由。
㈢末查，本件判決所涉及之法律上爭議不具重要性，爰不經言詞
  辯論為之，附此敘明。
據上論結，本件上訴為無理由。依民事訴訟法第481條、第449
  條第1項、第78條，判決如主文。
中    華    民    國   111    年    3     月    30    日
                      最高法院民事第六庭
                          審判長法官  魏  大  喨  
                                法官  李  寶  堂  
                                法官  林  玉  珮  
                                法官  高  榮  宏  
                                法官  李  文  賢  
本件正本證明與原本無異
                                      書  記  官
中    華    民    國   111    年    4     月    7     日